【裁判字號】    97,訴,1204
【裁判日期】    980821
【裁判案由】    侵權行為損害賠償
【裁判全文】
臺灣臺南地方法院民事判決       97年度訴字第1204號
原      告  中華石油股份有限公司
法定代理人  丙○○
訴訟代理人  乙○○
被      告  甲○○
上列當事人間請求侵權行為損害賠償事件，經本院於民國98年7
月30日言詞辯論終結，判決如下：
    主      文
原告之訴及其假執行之聲請均駁回。
訴訟費用由原告負擔。
    事實及理由
一、本件被告經合法通知，均未於言詞辯論期日到場，核無民事
    訴訟法第386條所列各款情形，爰依原告之聲請，由其一造
    辯論而為判決。
二、本件原告起訴主張：
（一）被告為九引有限公司（以下簡稱為九引公司）之負責人，
      代表九引公司與原告簽署加油站委託經營契約書，雖訴外
      人丁○○表示被告僅為名義負責人，惟原告將加油站經營
      管理權委由九引公司負責經營管理，九引公司名義上或實
      際上負責人為孰人為其內部關係，原告亦無從知悉。而九
      引公司受委託經營加油站所收取之營業款項，無論為現金
      或大宗客戶支票票款均為原告所有，惟訴外人丁○○利用
      執行業務之便未將每日營收匯入原告帳戶，逕自挪供他用
      ，更於委託經營期間將大宗客戶交付原告之應付油款支票
      計17張，擅自存入自已名下帳戶，侵占原告財產，致原告
      受有損害，合計九引公司積欠原告營收款項新台幣（下同
      ）5,095,804元，其中有被告縱容丁○○侵占15紙油款支
      票982,4 96元及應收帳款；現金、贈品等4,113,308元，
      業經台北地院95年度訴字第564號民事判決及鈞院97年度
      訴字第120 4號刑事判決確定。
（二）被告明知九引公司係訴外人丁○○所設空殼公司，極易涉
      及幫助他人犯罪，以掩飾他人可能之犯行，竟基於幫助丁
      ○○之犯意，同意擔任九引公司掛名負責人，倘被告甲○
      ○未同意以其名義擔任九引公司負責人，並同意丁○○以
      其名義對外為法律行為，甚至向原告簽訂合約，丁○○無
      從以九引公司名義侵占原告財產，被告之行為與原告之損
      害間顯有相當因果關係存在，故被告依法應視為共同行為
      人，依民法第184條第1項、第185條之規定共同與丁○○
      負侵權行為責任。
（三）又按公司負責人對於公司業務之執行，如有違反法令致他
      人受有損害時，對他人應與公司負連帶賠償責任，公司法
      第23條第2項定有明文。上開規定乃公司侵權行為責任，
      立法目的著重公司負責人所負損害賠償責任，為特別法，
      與為保護社會大眾權益，於民法規定之侵權行為責任不同
      ，因之，上開法條適用，於公司負責人對於公司業務執行
      有違反法令且導致他人受損時，應與公司對他人負連帶賠
      償責任，且所負責任為無過失責任，不以故意或過失為必
      要，此為最高法院73年度台上字第4345號民事判例可資參
      照。而所謂執行職務，應包括外觀上足認為法人之職務行
      為，或與職務行為在社會觀念上有適當牽連關係之行為在
      內。本件被告抗辯僅為九引公司之人頭，實際經營公司之
      人係其子丁○○云云，顯係臨訟卸責之詞。蓋被告為九引
      公司之登記負責人，被告與原告簽署之加油站委託經營契
      約書均有被告蓋章，被告自應對契約書負有履約責任，如
      有損害並應負責。況九引公司登記之資本額僅為100萬元
      ，積欠原告金額竟達500萬元之多，顯然被告惡意侵害原
      告之債權。
（四）原告既已符合侵權行為及公司法第23條之規定，被告自應
      就九引公司所積欠之款項負賠償責任，為此，爰依民法第
      184條、第185條及公司法第23條之規定選擇合併，提起本
      件訴訟，並聲明：
（１）被告應給付原告5,095,804元及自起訴狀送達翌日即97年7
      月22日起至清償日止，按年息百分之5計算之利息。
（２）原告願供擔保請准宣告假執行。
三、被告未於言詞辯論期日到庭，惟據其書狀陳述則以：
（一）依公司法規定，法人與個人具有分別獨立之法人格，九引
      公司所積欠之款項應與被告個人無涉。
（二）被告固為九引公司之登記負責人，然被告年過60歲，僅初
      中畢業，一直僅是個家庭主婦，是被告基於幫助兒子創業
      始擔任九引公司之人頭，其實際經營公司之人乃子丁○○
      ，且被告在公司並無擔任或執行任何職務，且未參與公司
      任何決策，對公司具體營運方向、目標或營運狀況均不清
      楚，亦從未領取「九引有限公司」薪資、報酬或車馬費等
      任何酬勞，又無當任職務與執行業務，又何來不法之行為
      呢？是被告僅為九引公司人頭，是倘對原告有侵權行為僅
      是丁○○個人行為應與被告無涉。
（三）原告僅以公司之資本額100萬元與積欠原告公司債務500萬
      元以及九引公司實際經營時間長短即認被告故意不法侵害
      其債權，似乎太過牽強。兩造於94年6月8日簽訂之『加油
      站委託經營契約書』第5條第1項規定，公司須支付原告3
      00萬元之保證金，而公司在未經營前亦依約先行支付保證
      金，倘公司未先行支付保證金原告是不會同意將加油站交
      由公司經營，原告當初不質疑公司資本額僅100萬元為何
      有能力支付保證金300萬元，而今卻以事後之欠款500萬元
      去質疑公司資本額僅100萬元呢？顯然原告僅是從有利於
      自己之解釋。
（四）為此聲明：請求判決（1）駁回原告之訴及假執行之聲請
      。（2）被告如受不利判決，請准供擔保免為假執行。
四、不爭執事項：
（一）訴外人加得滿股份有限公司於94年6月8日與九引公司簽訂
      「加油站委託經營契約書」，約定由原告將所有之「湖內
      加油站」、「燕巢加油站」、「鳳屏加油站」委託九引公
      司經營管理，嗣於95年10月16日加得滿股份有限公司與原
      告合併，以原告為存續公司。
（二）訴外人丁○○利用執行業務之便，將依約應交付給原告之
      每日營收及客戶支票未交付給原告，竟予以侵占入己，致
      原告受有損害，合計九引公司積欠原告款項5,095,804元
      ，業經本院以97年度訴字第1649號刑事判處訴外人丁○○
      侵占罪確定。
（三）原告於98年1月7日追加訴外人丁○○為被告，嗣後於98年
      7月2日與原告以5,095,804元達成和解在案。
五、得心證之理由：
（一）本件原告起訴主張訴外人丁○○為九引公司之實際負責人
      ，丁○○利用執行業務之便，將原應交付給原告之每日營
      收款項及客戶交付原告之支票予以侵占，致使原告受有損
      害合計5,095,804元，丁○○並經本院刑事庭以97年度訴
      字第1649號認定業務侵占罪，並判決有期徒刑1年2月，減
      為有期徒刑7月之事實，為丁○○所不爭執，並據其提出
      本院97年度訴字第1649號刑事判決書、臺灣臺北地方法院
      95年度訴字第564號民事判決書等件為證，核與本院依職
      權調取上開民事及刑事卷核閱無誤，自堪信為真實。
（二）又原告主張被告為九引公司之登記負責人，代表九引公司
      與原告簽署加油站委託經營契約書，由原告將所有之三座
      加油站經營管理權委託九引公司負責經營，惟被告未善盡
      監督之責任致使丁○○侵占公司現金、支票、贈品及應收
      帳款，認被告違反民法第184條、第185條及公司法第23條
      之規定，選擇合併請求其與九引公司負連帶賠償責任，此
      為被告所否認，經查：
  １、原告依據民法第184條之規定，請求被告連帶負損害賠償
      責任，有無理由？
    按因故意或過失，不法侵害他人之權利者，負損害賠償責
      任，此民法第184條第1項前段定有明文。故侵權行為所發
      生之損害賠償請求權，以有故意或過失不法侵害他人權利
      為其成立要件，若其行為並無故意或過失，即無賠償之可
      言，此有最高法院49年度台上字第2323號民事判決可資參
      照。又按當事人主張有利於己之事實者，就其事實有舉證
      之責任。但法律別有規定，或依其情形顯失公平者，不在
      此限，此民事訴訟法第277條定有明文。
    本件原告主張被告故意過失不法侵害原告之權利者，自應
      對此負舉證責任。經查：本院傳訊證人即丁○○到庭證稱
      ：「九引公司名義上的負責人為被告，實際經營人是我，
      當初成立公司時，我的信用有瑕疵所以沒辦法成立，我當
      時是原告公司南區區主管，當時有承包原告公司某個站的
      洗車業務，所以沒有辦法用我的名字來承包所以拜託我媽
      媽出來成立九引公司。我媽媽從頭到尾都不知道，沒有到
      公司開會並無涉及到公司的經營權。... 被告應該有小學
      畢業，但是連寫字都不太會寫。我媽媽從年輕開始就沒有
      工作，就只是一個家庭主婦，從來沒有在外面工作過...
      我母親完全沒有處理過帳目也無處理過公司章，她僅為單
      純的人頭，我當初承包這個公司時，與家庭有爭執，所以
      沒有住在家裡，所以我媽媽根本不可能過問」等語（見本
      院卷第52至54頁）；又本案業經臺灣臺南地方法院檢察署
      97年度偵字第12049號偵查結果認訴外人丁○○始為九引
      公司實際負責人，被告僅名義負責人，而原告當時亦認被
      告未實際參與營運故未對於被告提出背信告訴，故經台灣
      台南地方法院檢察署予以簽報結（臺灣臺南地方法院檢察
      署97年度偵字第12049號卷第1頁）；又因被告為登記負責
      人，系爭加油站委託經營契約當然以被告之名義簽定，故
      被告雖提出蓋有被告印章之加油站委託經營契約書，此僅
      足以證明被告為九引公司之登記名義人，及九引公司使用
      被告印章之事實，但此尚不足證明被告故意或過失共同與
      丁○○侵占公司款項及支票。再者，原告所受之損害，乃
      係訴外人丁○○之侵占而喪失營利收入及可資兌現之支票
      ，其雖受有損害，惟此係丁○○個人之行為所致，此損害
      與被告為公司名義負責人間，無必然之相當因果關係。原
      告主張被告因故意或過失與訴外人丁○○共同侵害每日營
      收款項及客戶交付支票一節，既未舉證以實其說，按上開
      規定，本院自難單憑原告提出之加油站委託經營契約書，
      即遽認被告與丁○○共同侵害原告之權利，原告此部分主
      張應不可採。
    從而，原告主張被告與丁○○共同侵害權利，迄今未舉證
      以實其說，是原告依民法第184條及第185條之規定，請求
      被告與訴外人九引公司連帶負損害賠償責任，洵屬無據，
      應予駁回。
  ２、原告依據公司法第23條之規定，請求被告連帶負損害賠償
      責任，有無理由？
    按公司負責人對於公司業務之執行，如有違反法令致他人
      受有損害時，對他人應與公司負連帶賠償之責，90年11月
      12日修正後之公司法第23條第2項定有明文，此條規定所
      定公司負責人對於第三人之責任，雖係基於法律之特別規
      定，異於一般侵權行為，就其侵害第三人之權利，並不以
      該公司負責人具有故意或過失為必要，然其適用之前提，
      仍須以該公司負責人有實際從事執行公司業務之行為，而
      因積極之作為或消極之不作為而不法侵害他人之權利時，
      始足當之。
    又原告主張被告為九引公司之名義負責人，依公司法第23
      條負忠實義務，就訴外人丁○○執行職務之行為應予以監
      督查核云云，惟前已述及，本院業已認定被告僅為名義負
      責人，未實際參與公司經營管理、資金往來以及員工管理
      ，僅係掛名公司負責人，並未參與九引公司業務之執行，
      自無所謂執行九引公司之職務致他人損害之可能，故原告
      爰引公司法第23條之規定，請求被告賠償之，亦無理由，
      應駁回之。
六、本件事證已臻明確，兩造其餘攻擊防禦方法，核與判決結果
    不生影響，爰不予逐一論述，併此敘明。
七、假執行之宣告：本件原告之訴既經駁回，其假執行之聲請即
    失所附麗，應併予駁回。
八、按訴訟費用，由敗訴之當事人負擔；法院為終局判決時，應
    依職權為訴訟費用之裁判，民事訴訟法第78條及第87條第1
    項分別定有明文。經核本件訴訟費用額為51,490元，此外，
    本件無其他訴訟費用支出，應徵收第一審裁判費51,490元，
    應由敗訴之原告負擔。
九、結論：本件原告之訴為無理由，依民事訴訟法第385條第1項
    前段、第87條第1項、第78條，判決如主文。
中    華    民    國    98    年    8    月    21    日
                            民事第二庭   法  官  田玉芬
以上正本證明與原本無異。
如不服本判決，應於送達後20日內向本庭（台南市○○路○段308
號）提出上訴狀（須按他造當事人人數附繕本）。
中    華    民    國    98    年    8    月    21    日
                                        書記官  劉紀君


司法院資訊處製作；財團法人民間司法改革基金會備份。
